【裁判字號】    97,台上,6623
【裁判日期】    971218
【裁判案由】    違反公職人員選舉罷免法
【裁判全文】
最高法院刑事判決            九十七年度台上字第六六二三號
上  訴  人  台灣高等法院台中分院檢察署檢察官
被      告  甲○○
選任辯護人  江錫麒律師
上列上訴人因被告違反公職人員選舉罷免法案件，不服台灣高等
法院台中分院中華民國九十七年九月二十四日第二審判決（九十
七年度選上訴字第一六０四號，起訴案號：台灣苗栗地方法院檢
察署九十六年度選偵字第三號），提起上訴，本院判決如下：
    主  文
原判決關於甲○○部分撤銷，發回台灣高等法院台中分院。
    理  由
本件原判決以公訴意旨略稱：被告甲○○係苗栗縣大湖鄉明湖村
第十八屆村長候選人，為求順利當選，竟基於對有投票權之人交
付賄賂之犯意，於民國九十五年五月中旬，在苗栗縣大湖鄉○○
村○鄰○○街四十七號賴黃見英（經原審判決無罪確定）住處，
以每票新台幣（下同）一千五百元之價，交予賴黃見英三千元，
約使賴黃見英促其子賴炳宏及媳曾碧蓮於投票時支持其當選村長
。又接續上開犯意，於同年五月底某日，在Ａ３（姓名年籍詳卷
附資料對照表）鄰居彭陳彩雲住處，因Ａ３全戶有三票，而交付
賄款六千元予Ａ３，與Ａ３約定全戶於投票時須予支持。嗣經警
於同年六月一日循線查獲，經Ａ３交出所受賄款六千元，認被告
觸犯公職人員選舉罷免法第九十條之一第一項行賄罪嫌。經審理
結果，認不能證明被告犯罪，因而撤銷第一審關於被告部分之科
刑判決，改判諭知無罪，固非無見。
惟查：審理事實之法院對於被告有利及不利之證據，應一律注意
，詳為調查，綜合全案證據資料，本於客觀存在之經驗法則、論
理法則定其取捨，並將取捨證據及得心證之理由於判決內詳為說
明。故證據雖已調查，而尚有其他必要部分並未調查，仍難遽為
被告有利或不利之認定，如有應調查之證據未予調查，率行判決
，其判決當然違背法令。一、證人賴黃見英於警局初詢固稱未收
到任何選舉錢，然於檢察官九十五年六月一日偵查時，已改稱有
收到三千元。且檢察官於九十五年六月一日在苗栗縣警察局大湖
分局偵訊賴黃見英、曾碧蓮、賴炳宏時，賴黃見英具結證稱：伊
或伊兒子賴炳宏平時與被告無生意、金錢往來，有一個伊不認識
的女子跑到伊家，從門縫拿三千元給伊，說是伊兒子的工錢，所
以伊把三千元轉交給媳婦曾碧蓮。曾碧蓮具結證稱：賴黃見英有
拿三千元給伊，說是被告給伊先生的工作的錢，伊先生有替被告
換過一台熱水器，其他就是維修。賴炳宏具結證稱：伊太太曾碧
蓮有拿給伊三千元，說是被告拿三千元給伊母親，母親轉交伊太
太，伊有幫被告裝過二台熱水器，每台含工資六千元，費用第一
次有付清，第二次隔一、二個禮拜付三千元，後來的三千元很久
才付；賴黃見英有說被告過去很照顧我們家庭，要支持被告各等
語（見選他字第三八號卷第十一至二十五頁）。再檢察官九十五
年九月十五日訊以：「前次偵訊時，你們三人各自供述明顯有不
同之處，顯然有人涉嫌偽證，是否願意據實陳述？」賴黃見英答
稱：「太久了，我忘記了」，賴炳宏稱：「我以前陳述的內容實
在」（見選他字第三八號卷第一八三頁）。九十六年一月十二十
日檢察官再訊問賴黃見英、賴炳宏、曾碧蓮等三人，均證稱：拿
錢過程詳如在大湖分局陳述（見選他字第三八號卷第一八七頁）
。以上諸情如果非虛，賴黃見英等三人似確收取被告方面交付之
三千元，及賴炳宏前為被告安裝熱水器之價金均已收訖，且賴黃
見英係收受一名「女子」所交付欲給賴炳宏之三千元後，交給曾
碧蓮轉交賴炳宏收受無誤，至該三千元究係何「工」錢，彼三人
所言皆含糊不明。核與被告所陳：其在九十四年曾請賴炳宏裝熱
水器，費用六千元，過了好幾個月才先拿三千元給賴炳宏，後來
將近選舉前二十天左右拿給賴炳宏母親賴黃見英，「當面」交錢
給賴黃見英，表明欠他兒子的錢，與賴黃見英不是很熟，但是起
碼看到人都認識等語（見選偵字第三號卷第八頁）；當時生病（
指賴黃見英）不認識我，我說你兒子工錢，麻煩轉交你兒子等語
（見一審卷第八十七頁），就交錢給賴黃見英者係某「女子」由
門縫中交付，或被告本人親自交付，及熱水器價金已否付清等節
，明顯不相同而存有重大瑕疵。被告與賴炳宏等三人均為該鄉同
村村民，被告請賴炳宏安裝熱水器，豈會長期積欠部分價金三千
元，未經催繳，至選舉前始自行奉還？如係償還積欠之熱水器價
金，何以由門縫中交付？所謂被告交付賴家三千元係裝熱水器之
費用一節，除上揭證人前後不一及與被告不相一致之陳述外，有
何事證足以證明？俱非無疑。原審就以上瑕疵未予究明，亦未說
明經由如何之證據取捨判斷，而得推論賴炳宏等收受之該款係熱
水器價金，非選舉之賄款，遽行判決，自有理由不備及調查職責
未盡之違法。二、證人Ａ３於檢察官偵查時具結證實被告給付其
六千元賄款，要求家中三名有投票權人投票支持，該六千元尚未
花用，與家中自有金錢混在一起等語，並提出六千元扣案為證（
見選他字第三八號卷第七至八頁、九至十頁、第二十八頁對照表
）。所言倘若非虛，該款固與Ａ３自有之金錢混合，無從區辨，
然Ａ３因此增加六千元，其亦確提出六千元為證，能否謂此物證
不具證據之適格？容有研求之處。原判決未說明何以扣案六千元
必非被告「原始交付」之六千元之論據，即認扣案六千元不具證
據適格，不能為Ａ３證言之補強證據，其採證難謂合於證據法則
。三、證人彭陳彩雲（即陳彩雲）於警詢證稱其收受被告買票錢
二千元明確（見選他字第三八號卷第七十一至七十四頁），至檢
察官偵查時雖改稱未收受金錢，但亦坦承在警詢有如上之陳述無
訛云云（見選他字第三八號卷第十六至十八頁）。原判決對此不
利於被告之證據，未予採納，亦未說明其理由，尚嫌理由不備。
本件究竟實情如何，自仍有待深入詳查探究明白之必要。原審在
攸關被告涉犯罪名成立與否之重要事項，尚未澈查剖析釐清前，
即為被告有利之認定，難謂無證據調查未盡之違法。上訴意旨執
以指摘原判決不當，非無理由，應認原判決關於被告部分有撤銷
發回更審之原因。
據上論結，應依刑事訴訟法第三百九十七條、第四百零一條，判
決如主文。
中    華    民    國  九十七  年   十二   月   十八   日
                      最高法院刑事第十二庭
                          審判長法官  石  木  欽
                                法官  陳  世  淙
                                法官  洪  佳  濱
                                法官  呂  丹  玉
                                法官  段  景  榕
      本件正本證明與原本無異
                                      書  記  官
中    華    民    國  九十七  年   十二   月  二十四  日
                                                      Ｑ


司法院資訊處製作；財團法人民間司法改革基金會備份。
